【裁判字號】    89,上訴,3681
【裁判日期】    890825
【裁判案由】    違反槍砲彈藥刀械管制條例等
【裁判全文】
臺灣高等法院刑事判決                  八十九年度上訴字第三六八一號
    上  訴  人
    即  被  告  乙○○
    指定辯護人  本院公設辯護人  郭忠生
右上訴人，因違反槍砲彈藥刀械管制條例等案件，不服臺灣板橋地方法院，八十九年
度重訴字第九號，中華民國八十九年八月二十五日第一審判決（起訴案號：臺灣板橋
地方法院檢察署八十九年偵字第二二五四號）提起上訴，本院判決如左：
    主    文
原判決撤銷。
乙○○未經許可，製造可發射子彈具有殺傷力之改造玩具手槍，累犯，處有期徒刑貳
年。
扣案仿ＧＬＯＣＫ廠半自動改造九０玩具手槍（含彈匣壹個）壹枝（槍枝管制編號：
0000000000）及制式口徑九ＭＭ半自動手槍子彈顆（彈底標記分別為Ａ
ＣＰ９７  ＬＵＧＥＲ  ９ＭＭ、ＡＣＰ９６  ９ＭＭ、ＩＶＩ⊕  ９２），均沒收
。
    事    實
一、乙○○曾因違反麻醉藥品管理條例案件，於民國（下同）八十二年一月十一日經
    原審法院判處有期徒刑伍月確定，於同年四月十三日易科罰金執行完畢，詎仍不
    知悔悟。於八十五年十一月間在臺北縣新莊市○○路一八八巷五號之「鴻金寶夢
    幻廣場」（鴻金寶事業股份有限公司所開設，起訴書誤繕位於「四維路」），購
    買仿ＧＬＯＣＫ廠半自動九０玩具手槍（含彈匣壹個）壹枝（起訴書誤認係「模
    型槍」），旋即於住處附近之臺北縣新莊市某車床工廠以換裝土製金屬槍管之方
    式改造該玩具槍，使之可發射子彈而具有殺傷力，又於同年十二月底，向年籍姓
    名不詳綽號發音為「阿地」之成年男子人取得半自動口徑九ＭＭ半自動手槍子彈
    四顆（起訴書誤認為五顆），而未經許可持有前開改造手槍及子彈。嗣於八十八
    年五月七日凌晨，乙○○偕同友人許閔淵等在臺北縣泰山鄉○○路○段四七０號
    三樓「水蛙谷餐廳」飲酒，席間因故滋生爭執，而他桌顧客甲○○聞聲前往查看
    詢問究係何事，乙○○心生不滿即取出前開改造手槍欲為嚇阻，甲○○見狀即趨
    前搶槍，於二人搶槍之際，乙○○竟疏未注意而誤扣手槍扳機而擊發子彈一顆射
    中甲○○之右膝，致甲○○受有右膝槍傷之傷害（過失傷害部分業據撤回告訴）
    ，乙○○隨即於混亂中逃離。嗣經警循線追緝，乙○○始於八十九年一月二十一
    日十二時三十分許，持前開改造玩具手槍及剩餘子彈至臺北縣警察局新莊分局刑
    事組投案，經警扣得該槍枝一枝及子彈三顆。
二、案經甲○○訴由臺北縣警察局新莊分局移送臺灣板橋地方法院檢察署檢察官偵查
    起訴。
    理    由
一、訊據上訴人即被告乙○○坦承於上開時地持槍誤傷告訴人甲○○一事，惟矢口否
    認有改造槍枝及自他人取得半自動口徑九ＭＭ半自動手槍子彈四顆等情，辯稱：
    該槍枝及子彈係其拾得，之前所為供述係警員要其為之云云。惟查：右揭犯罪事
    實業據被告於警訊、檢察官初訊時（八十九年一月二十一日）及檢察官聲請羈押
    時於原審法院訊問時（八十九年一月二十一日）供述該槍係其自己改造的綦詳，
    被告持該槍誤傷甲○○，亦與告訴人甲○○於警訊、檢察官偵查及原審法院審理
    之指述大致相符，並有證人謝文遠於警訊時之陳述在卷足稽，復有扣案改造手槍
    一枝及子彈三顆足佐，而該等槍彈經檢察官囑託內政部警政署刑事警察局鑑驗，
    鑑驗結果：「送鑑改造九０手槍壹枝（槍枝管制編號：0000000000）
    ，認係以仿ＧＬＯＣＫ廠半自動手槍製造之玩具手槍換裝土造金屬槍管改造而成
    ，槍身為塑膠材質，滑套為金屬材質，機械性能良好，認具殺傷力；送鑑子彈
    顆，認係制式口徑９ＭＭ半自動手槍子彈，彈底標記分別為”ＡＣＰ９７
    ＬＵＧＥＲ  ９ＭＭ”ＡＣＰ９６  ９ＭＭ”ＩＶＩ⊕  ９２，認均具殺傷力。
    」（見偵卷第三十四頁之內政部警政署刑事警察局八十九年二月二日刑鑑字第一
    三一六八號鑑驗通知書），而被告亦確曾以該槍枝擊發子彈射中告訴人致告訴人
    受有右膝槍傷，亦據被告供承、告訴人指訴、證人謝文遠證述及有長庚醫院八十
    八年五月十二日出具之診斷證明書（乙種）一紙附卷足憑；雖被告嗣翻異前供而
    以前詞置辯，然其就檢到後槍彈置於何處一節，經檢察官質之先則稱：「（撿到
    放何處？）我住處。」（見偵卷第三十二頁背面偵訊筆錄），嗣經原審法院訊問
    另稱：「（槍撿到後是否拿到水蛙谷餐廳？）是。」（見原審法院八十九年二月
    二十五日訊問筆錄），先後所稱已見迥異，再者，經原審法院傳喚證人即於警察
    局訊問被告之警員林榮志到庭結證係依被告自由意志供述而為筆錄之記載，而被
    告於原審偵審時亦自承曾為改造手槍及向他人取得子彈之供述；而改造玩具槍枝
    及持有子彈均屬重大罪名，屢經警政單位廣為懸禁而當為被告所明知，衡情被告
    苟非有改造玩具槍及收受子彈後而持有，豈有於警訊中、檢察官偵查中及原審法
    院受理檢察官聲請羈押而訊問均一致供承，綜上以觀，是被告嗣後所辯無非係圖
    卸之詞，自無足採信。從而，本案事證已臻明確，被告犯行洵堪認定，自應依法
    論處。
二、檢察官起訴雖認被告係意圖供犯罪所用而改造「模型槍」，故認被告係犯八十六
    年十一月二十四日修正公布後之槍砲彈藥刀械管制條例第十條第三項之意圖供犯
    罪之用而未經許可改造模型罪，惟本件尚乏積極證據足資證明被告於八十五年間
    改造本案手槍係意圖供犯罪所用，且本件被告持之而誤傷他人亦係於八十八年五
    月七日發生，時距甚遠，亦難執之遽謂被告於改造本案手槍時即具有供犯罪所用
    之意圖，是公訴意旨容有未洽。又按槍砲彈藥刀械管制條例所指之「模型槍」，
    係指：原設計非供殺敵、獵物，而使用特殊（空包）子彈，可供田徑比賽起始信
    號或供以嚇退野獸或供射擊訓練（因具後作力，可模擬真槍，以磨練射手持槍之
    穩定性）等用途之金屬材質「槍枝」，非一般廠商為供觀賞或作樣品所製造之各
    類「槍枝模型」，亦非為市售之各類「玩具槍」；「改造模型槍」；係指由產製
    槍械合法廠商製造之不具發射功能制式槍枝模型，經加工改造或得輕易改裝或加
    裝而具有發射功能及殺傷力之槍枝。而槍砲彈藥刀械管制條例第十一條之「其他
    可發射金屬或子彈具有殺傷力之各式槍枝」（即被告行為時修正前之第十條），
    係指：改造模型槍以外經製造、改造具殺傷力之其他槍枝（以玩具槍改造並具殺
    傷力者，亦屬之）。（參照內政部警政署刑事警察局八十五年十二月十一日八五
    警署保字第八八二四四號函、八十五年十二月二十七日〈八五〉刑鑑字第七八０
    一九號函及八十七年二月二十七日司法院第三十八期司法業務研究會研討意見）
    ，扣案槍枝，係仿ＧＬＯＣＫ廠半自動手槍製造之金屬玩具手槍更換已貫通之土
    造金屬槍管，改造而成，業見前述，係屬八十六年十一月二十四日修正公布之槍
    砲彈藥刀械管制條例第十一條第一項「其他可發射金屬或子彈具有殺傷力之各式
    槍枝」，並非屬於修正後同法第十條第一項之「模型槍」或「改造模型槍」，公
    訴意旨認係「模型槍」，亦有誤會，起訴法條，應予變更。又被告行為時之槍砲
    彈藥刀械管制條例第十條第一項規定：「未經許可製造、販賣或運輸第四條第一
    款所稱其他可發射金屬或子彈具有殺傷力之各式槍者，處五年以下有期徒刑」
。被告行為後該條例於八十六年十一月二十六日修正公布施行，將第十條第一項
    修正為第十一條第一項，罰則提高為處五年以上有期徒刑，併科新台幣一千萬元
    以下罰金。兩相比較以被告行為時之法律有利被告，依刑法第二條第一項但書規
    定，自應適用行為時法。核被告製造扣案槍枝之行為，係犯八十五年九月二十五
    日修正公布施行之槍砲彈藥刀械管制條例第十條第一項之製造可發射子彈具有殺
    傷力之改造玩具手槍罪。被告持有該槍枝之行為，為製造該槍枝之高度行為所吸
    收，且於製造完成時，持有之低度行為即為製造之高度行為所吸收，應僅論以製
    造之罪。雖被告持有行為繼續至八十九年一月二十一日，而持有可發射子彈具有
    殺傷力之改造玩具手槍罪，於被告製造行為完成後經於八十六年十一月二十六日
    及八十九年七月五日二次修正公布施行，其處罰均較被告製造該槍枝時之八十五
    年施行之槍砲彈藥刀械管制條例第十條第三項之規定為重，惟依前開高度行為吸
    收低度行為之理論，製造行為完成時，持有之低度行為已被吸收，仍不得論以處
    罰較重之修正後之持有罪（台灣高等法院八十八年法律座談會彙編，第四十三號
    提案，研討結果參照，該書第三０七頁至三一二頁）。又被告未經許可持有本案
    子彈之犯行，核係犯八十六年十一月二十四日修正公布，同年月二十六日生效之
    槍砲彈藥刀械管制條例第十二條第四項之未經許可持有子彈罪（被告持有子彈之
    行為固始於八十五年十二月底，惟槍砲彈藥刀械管制條例所規定之持有犯罪，係
    犯罪行為之繼續而非狀態之繼續，其持有行為繼續至八十九年一月二十一日，雖
    其持有犯罪遇法律變更，一部涉及舊法，一部涉及新法，應依行為終了之法律處
    斷，尚不生新舊法比較之問題）。被告所犯上開八十五年行為時施行之槍砲彈藥
    刀械管制條例第十條第一項之罪與八十六年十一月二十四日修正公布，同年月二
    十六日生效之槍砲彈藥刀械管制條例第十二條第四項之未經許可持有子彈罪之二
    罪間，係一行為觸犯數罪名，為想像競合犯，應依刑法第五十五條之規定，從一
    重之行為時施行之槍砲彈藥刀械管制條例第十條第一項之製造可發射子彈具有殺
    傷力之改造玩具手槍罪處斷。被告有事實欄所載前科及執行情形，此有台灣高等
    法院檢察署刑案紀錄簡覆表附原審卷可稽，其於五年內再犯本罪，為累犯，應依
    法加重其刑。
三、原審因而予以論罪科刑，固非無見。惟原判決認被告持有之重行為吸收製造之輕
    行為，論被告以持有罪，揆諸前開說明，自有可議，被告上訴，否認製造，指摘
    原判決不當，雖無理由，惟原判決既有可議，被告上訴，否認製造，指摘原判決
    不當，雖無理由，惟原判決既有可議，自應由本院將之撤銷改判。爰審酌被告之
    犯罪動機、目的、手段、品行、智識程度、所生危害及犯罪後攜槍彈前往警局投
    案（並非供述全部槍彈之來源，因而查獲或因而防止重大危害治安事件之發生，
    故尚與槍砲彈藥刀械管制條例第十八條第四項得減輕或免除其刑之規定不符，公
    訴人就此所認容有未洽）等一切情狀，量處有期徒刑貳年。扣案仿ＧＬＯＣＫ廠
    半自動改造九０玩具手槍（含彈匣一個）壹枝（槍枝管制編號：0000000
    000）及制式口徑九ＭＭ半自動手槍子彈顆（彈底標記分別為ＡＣＰ９７
    ＬＵＧＥＲ  ９ＭＭ、ＡＣＰ９６  ９ＭＭ、ＩＶＩ⊕  ９２）等係違禁物，均
    應依刑法第三十八條第一項第一款之規定宣告沒收。
四、按人民身體之自由應予保障，憲法第八條設有明文。限制人身自由之法律，其內
    容須符合憲法第二十三條所定要件。保安處分係對受處分人將來之危險性所為拘
    束其身體、自由等之處置，以達教化與治療之目的，為刑罰之補充制度。本諸法
    治國家保障人權之原理及刑法之保護作用，其法律規定之內容，應受比例原則之
    規範，使保安處分之宣告，與行為人所為行為之嚴重性、行為人所表現之危險性
    ，及對於行為人未來行為之期待性相當。槍砲彈藥刀械管制條例第十九條第一項
    規定：「犯第七條、第八條、第十條、第十一條、第十二條第一項至第三項、第
    十三條第一項至第三項之罪，經判處有期徒刑者，應於刑之執行完畢或赦免後，
    令入勞動場所，強制工作，其期間為三年。」此項規定不問對行為人有無預防矯
    治其社會危險性之必要，一律宣付強制工作三年，限制其中不具社會危險性之受
    處分人之身體、自由部分，其所採措施與所欲達成預防矯治之目的及所需程度，
    不合憲法第二十三條所定之比例原則。犯上開條例第十九條所定之罪，不問對行
    為人有無預防矯治其社會危險性之必要，一律宣付強制工作三年之部分，與本解
    釋意旨不符，應自本解釋公布之日起不予適用。犯該條例第十九條第一項所列舉
    之罪，依個案情節符合比例原則部分，固應適用該條例宣告保安處分；至不符合
    部分而應宣告保安處分者，則仍由法院斟酌刑法第九十條第一項規定之要件，依
職權為之，於此，自無刑法第二條第二項之適用，亦即仍有從新從輕原則之適用
    ，為司法院大法官釋字第四七一號解釋著有明文。槍砲彈藥刀械管制條例第十九
    條第二項規定：「犯前項之罪，受刑之執行完畢或赦免後，再犯該項之罪，經判
    處有期徒刑者，應於刑之執行完畢或赦免後，令入勞動場所，強制工作，其期間
    為五年。」依上開解釋之同一法理，仍應就個案之具體情節考慮是否符合比例原
    則，而決定是否對被告宣付強制工作至明。本件被告雖有違反麻醉藥品管理條例
    前科，但與本件犯行性質上尚非屬同類型者，且被告經警發現其犯罪後，嗣攜槍
    彈前往警局投案，本院認依個案情節若依槍砲彈藥刀械管制條例第十九條第一項
    宣告保安處分尚與比例原則不符，再者，被告並非有犯罪之習慣或以犯罪為常業
    或因遊蕩或懶惰成習而犯罪者，故亦無預防矯治其社會危險性而宣付強制工作之
    必要，故不予宣告強制工作，併予敘明。
五、
（一）公訴意旨另以：被告乙○○於事實欄所載之時地，持槍擊發射中甲○○之行為
      ，係基於殺人之犯意，因認被告此部分犯行尚涉有刑法第二百七十一條第二項
      、第一項之殺人未遂罪嫌。
（二）按犯罪事實應依證據認定之，無證據不得推定其犯罪事實，刑事訴訟法第一百
      五十四條定有明文。且刑事訴訟上證明之資料，無論其為直接或間接證據，均
      須達於通常一般之人均不致有所懷疑，而得確信其為真實之程度，始得據為有
      罪之認定，若其關於被告是否犯罪之證明未能達此程度，而有合理懷疑之存在
      ，致使無從形成有罪之確信，根據「罪證有疑，利於被告」之證據法則，即不
      得遽為不利被告之認定（參照最高法院七十六年度臺上字第四九八六號判例）
      。其以情況證據（即間接證據）斷罪時，尤須基於該證據在直接關係上所可證
      明之他項情況事實，本乎推理作用足以確證被告有罪，方為合法，不得徒憑主
      觀上之推想，將一般經驗上有利被告之其他合理情況逕予排除（參照最高法院
      三十二年上字第六七號判例），均合先敘明。
（三）公訴意旨認被告持槍擊發射中甲○○之行為，係基於殺人之犯意，無非以「被
      告係在告訴人接近問話時，方取出改造模型槍（玩具槍）指向告訴人，後即開
      槍二次而擊傷告訴人，倘果係誤觸扳機，自不可能擊發二次，是被告係在與告
      訴人發生爭執時，以殺人犯意取出改造模型槍並指向告訴人，被告有殺人犯意
      極為明顯」；惟訊據被告乙○○堅決否認有何殺人之犯意，辯稱：係因取槍欲
      嚇阻告訴人時，告訴人即趨前搶槍始誤扣扳機，並無殺人或傷害之犯意，且僅
      擊發一槍而已等語為辯。
（四）經查：被告取出槍枝而告訴人即趨前搶槍一節，業據告訴人甲○○於警訊、檢
      察官偵查中及原審法院審理中指述無誤，且告訴人於原審及本院審理中更明確
      指稱係於搶槍之過程中被告誤觸扳機而擊發，且被告及告訴人於原審偵審中均
      陳稱當日二人並無何爭執，則被告所辯非故意射擊，衡情尚非全無可採，再者
      ，就公訴人所指訴擊發二發子彈一事，經訊問證人即警員黃正輝於原審到庭結
      證稱：「當天有去但關門了，隔天去時沒有看到天花板有彈痕，也沒有發現彈
      殼。」（見原審法院八十九年四月十九日訊問筆錄），而證人即與被告同在該
      處餐飲之許閔淵亦結證稱：「當天確實是一槍而已，他們根本不認識，那天是
      要來問手機買賣的事。」，另證人即「水蛙谷餐廳」之服務生朱清湛亦證稱：
      「（八十八年五月七日你是否在水蛙谷餐廳？是否知道本件槍擊事？）有，我
      是服務生，當天有聽到一聲巨響，但沒有想到是槍聲，到下午才知道槍擊事。
      」（見原審法院八十九年六月二十八日訊問筆錄），而告訴人嗣亦自承：「（
      當天到底開幾槍？）當天喝醉了，不記得，應該是一槍。」（以上陳述俱見原
      審法院八十九年六月二十八日訊問筆錄），是於查無何積極證據足資證明之情
      況下，是難遽認被告曾持槍擊發二發子彈，綜上所述，被告所辯尚堪採信。是
      被告之前開行為，應係構成刑法第二百八十四條第一項前段之過失傷害罪，尚
      不該當於刑法第二百七十一條第二項、第一項之殺人未遂罪，公訴意旨漏未斟
      酌及此，而認被告前開行為係犯刑法第二百七十一條第二項、第一項之殺人未
      遂犯行，尚有未洽，惟其基本社會事實同一，本院自應予以審理。再按告訴乃
      論之罪，告訴人於第一審辯論終結前得撤回其告訴，又告訴經撤回者，應諭知
      不受理之判決，刑事訴訟法第二百三十八條第一項、第三百零三條第三款分別
      定有明文。查被告所犯之前開刑法第二百八十四條第一項前段之過失傷害罪，
      依同法第二百八十七條之規定，須告訴乃論。茲被告已與告訴人達成民事和解
      並據告訴人於原審法院言詞辯論終結前當庭撤回對於被告之本件傷害告訴（見
      原審法院八十九年六月九日訊問筆錄），依照前開說明，本應為不受理之諭知
      ，惟公訴人就此部分，係與前揭有罪部分（即被告改造槍枝部分）按牽連犯之
      裁判上一罪關係起訴，故就此部分爰不另為不受理之諭知。
據上論斷，應依刑事訴訟法第三百六十九條第一項前段、第三百六十四條、第三百條
、第二百九十九條第一項前段，八十五年九月二十七日修正公布施行之槍砲彈藥刀械
管制條例第十條第一項、槍砲彈藥刀械管制條例第十二條第四項，刑法第十一條前段
、第五十五條、第四十七條、第三十八條第一項第一款、第二條第一項但書，判決如
主文。
本案經檢察官洪威華到庭執行職務。
中    華    民    國    八十九    年      十二      月      二十九      日
                            臺灣高等法院刑事第四庭
                                審判長法  官  蔡  永  昌
                                      法  官  徐  昌  錦
                                      法  官  陳  榮  和
右正本證明與原本無異。
如不服本判決應於收受送達後十日內向本院提出上訴書狀，其未敘述上訴之理由者並
得於提起上訴後十日內向本院補提理由書（均須按他造當事人之人數附繕本）。
                                      書記官  劉  麗  芬
中    華    民    國      九十    年      一        月        四        日
附錄本案論罪科刑法條：
八十五年九月二十五日修正公布之槍砲彈藥刀械管制條例第十條第一項：
「未經許可製造、販賣或運輸第四條第一款所稱其他可發射金屬或子彈具有殺傷力之
  各式槍者，處五年以下有期徒刑」


司法院資訊處製作；財團法人民間司法改革基金會備份。
